臺灣高等法院民事判決
108年度上字第1303號
上訴人即附
帶被上訴人  戴福祥  
            張戴秀枝
上  2  人
訴訟代理人  張仁興律師
            張倍齊律師
上訴人即附
帶被上訴人  楊福坤  
            戴淑華  

            戴淑美  

上  3  人
訴訟代理人  戴福祥  
上訴人即附
帶被上訴人  黃戴秀寶
            戴秀清  
上  2  人
訴訟代理人  黃俊智  
上訴人即附
帶被上訴人  呂戴娥  

            戴福進  
被上訴人即  
附帶上訴人  祭祀公業法人新北市陳南記          

法定代理人  陳清和  
訴訟代理人  連一鴻律師
上列當事人間請求酌定地上權地租事件，上訴人對於中華民國10
8年9月16日臺灣臺北地方法院108年度訴字第290號第一審判決提
起上訴，被上訴人提起附帶上訴，本院於109年2月12日言詞辯論
終結，判決如下：
    主      文
上訴及附帶上訴均駁回。
第二審訴訟費用，關於上訴部分由上訴人連帶負擔，關於附帶上
訴部分由被上訴人負擔。
    事實及理由
壹、程序方面：
一、按訴訟標的對於共同訴訟之各人必須合一確定者，共同訴訟
    人中一人之行為有利益於共同訴訟人者，其效力及於全體，
    民事訴訟法第56條第1 項第1 款前段定有明文。查被上訴人
    即附帶上訴人祭祀公業法人新北市陳南記（下稱被上訴人）
    於原審主張其為土地所有權人，上訴人即附帶被上訴人（下
    稱上訴人）全體之被繼承人戴阿才為地上權人，依民法第83
    5條之1第2項規定，訴請法院酌定地上權地租。核其訴訟標
    的對於戴阿才之全體繼承人必須合一確定，則依前揭規定，
    雖僅上訴人戴福祥、張戴秀枝對原審判決提起上訴，然客觀
    上係有利於共同訴訟人，其效力自及於同造未上訴之戴秀清
    、黃戴秀寶、楊福坤、戴淑華、戴淑美、戴福進、呂戴娥，
    應視同上訴，併列為上訴人。
二、上訴人呂戴娥未於言詞辯論期日到場，核無民事訴訟法第38
    6條各款所列情形，爰依被上訴人之聲請，由其一造辯論而
    為判決。
貳、實體方面
一、被上訴人主張：坐落新北市○○區○○段0000地號、面積664.16
    平方公尺土地（下稱系爭土地）為伊所有，於民國43年間以
    訴外人戴阿才為權利人，設定權利範圍全部、存續期間未定
    、無地租之地上權（下稱系爭地上權）；嗣戴阿才死亡，伊
    前以戴阿才全體繼承人即上訴人為被告，提起終止地上權等
    事件（原法院新店簡易庭102年度店訴字第2號、本院103年
    度上易字第1098號、最高法院105年度台上字第1446號，下
    稱前案），並依民法第833條之1規定，請求法院酌定系爭地
    上權存續期間，經前案法院判決定其存續期間至120年12月3
    1日止確定。然系爭土地之公告現值至107年間已上漲至每平
    方公尺新臺幣（下同）3萬4800元，致伊每年需負擔之稅賦
    亦大幅增加，非設定當時所能預料，仍供無償使用顯失公平
    ，自有酌定系爭地上權租金之必要。爰依民法第835條之1第
    2項規定，求為判決：酌定系爭地上權自107年10月12日起年
    地租，按系爭土地申報地價年息10％計算等語。【原審判決
    定系爭地上權自107年10月12日起年地租按申報地價年息5％
    計算。上訴人不服提起上訴；被上訴人則就其中不足申報地
    價年息8％部分提起附帶上訴，就超逾年息8％部分則未聲明不
    服】。並為附帶上訴聲明：㈠原判決關於酌定年地租不足申
    報地價年息8％部分廢棄。㈡酌定系爭地上權自107年10月12日
    起之年地租，除原審判決所判外，應增加至按申報地價年息
    8％計算。並對上訴人之上訴答辯聲明：上訴駁回。
二、上訴人則以：系爭地上權於43年間即設立登記，民法第835
    條之1規定則於99年2月3日始增訂，民法物權編施行法就該
    條文並未規定得溯及既往，亦無得類推適用可言，被上訴人
    自不得依上開規定請求酌定系爭地上權之地租。再者民法第
    835條之1規定係基於情事變更原則、公平原則而來，用以平
    衡因土地負擔增加之不利益，非謂土地所有人除彌補增加之
    負擔外，可取得與定有地租地上權相當之無法使用土地對價
    ，然原審除考量租稅等負擔增加之程度外，亦就基地位置、
    工商業繁榮程度、交通生活機能、鄰地租金等原定有地租之
    調整標準為斟酌，並定按申報地價年息5％為地租，自有未洽
    。何況被上訴人於104年5月20日前案審理時，已陳明不再請
    求系爭地上權存續期間之地租，顯已拋棄權利，其再提起本
    件訴訟亦有違誠信原則，為權利濫用等語，資為抗辯。並上
    訴聲明：㈠原判決不利上訴人部分廢棄。㈡上開廢棄部分，被
    上訴人在第一審之訴駁回。就被上訴人之附帶上訴答辯聲明
    ：附帶上訴駁回。  
三、經查被上訴人主張：系爭土地為伊所有，經上訴人之被繼承
    人戴阿才於43年間設立登記存續期間未定、無地租之系爭地
    上權，伊前依民法第833條之1規定訴請酌定系爭地上權存續
    期間，經前案判決定其存續期間至120年12月31日止確定等
    情，已有土地登記謄本、前案歷審判決書、民事判決確定證
    明書、設定地上權契約書可稽（原法院調字卷第13頁至43頁
    ，原審訴字卷第103頁至107頁），並有新北市新店地政事務
    所108年3月11日函檢附之光復初期舊簿、人工作業登記簿、
    土地登記謄本及地籍圖足佐（原審訴字卷第67頁至83頁），
    堪認為實在。
四、又被上訴人主張：系爭地上權未定有地租，然伊應繳納之稅
    賦已大幅提高，倘仍供無償使用乃顯失公平，爰依民法第83
    5條之1第2項規定，請求酌定系爭地上權之地租等語，為上
    訴人否認，並以前揭陳詞為辯。茲查：
  ㈠按未定有地租之地上權，如因土地之負擔增加，非當時所得
    預料，仍無償使用顯失公平者，土地所有人得請求法院酌定
    其地租，民法第835條之1第2項定有明文。該規定雖為99年2
    月3日所增訂，且依民法物權編施行法並未訂有溯及適用之
    規定，然審酌該條項規定土地所有人得請求法院酌定地上權
    地租，其性質屬形成之訴，於未經法院核定地租之數額前，
    土地所有權人無從請求給付地租，惟並未限制土地所有權人
    於該條規定增訂後，請求法院酌定地租，並於判決確定後發
    生形成力，故亦無溯及適用可言。是上訴人抗辯系爭地上權
    係於43年間設立登記，被上訴人不得依民法第835條之1第2
    項請求酌定地租云云，尚屬無據。
  ㈡次按參酌民法第835條之1第2項規定之立法理由，係基於情事
    變更法則及公平原則而來，即就無償提供土地所有人，因該
    土地租稅及其他費用負擔增加，非設定地上權當時所得預料
    時，該所有人得請求法院酌定地租，以平衡因土地負擔增加
    之不利益，似難概謂土地所有人除增加負擔之彌補外，更可
    取得與定有地租地上權相當之無法使用土地對價。又有關法
    院依民法第835條之1第2項規定酌定地租之爭訟事件，就應
    酌定之地租數額，屬法院裁量權行使之範疇，不受當事人聲
    明之拘束（最高法院102年度台上字第1157號判決意旨參照
    ）。查系爭地上權未定有地租，已於前述，又系爭土地（含
    重劃前安坑段溪洲小段43-2地號）於66年9月間公告現值為
    每平方公尺90元，至107年1月間已上漲為每平方公尺3萬480
    0元，增加約386倍；另系爭土地於76年7月間公告地價為每
    平方公尺800元，於107年1月已上漲至每平方公尺7000元，
    增加8.75倍，此有內政部地政司全球資訊網之查詢資料可參
    （原審訴字卷第493、495頁）。又依平均地權條例第14條至
    第17條之規定意旨，地價稅按申報地價為計算依據，申報地
    價則由土地所有人依公告地價之80%至120%申報，公告地價
    之訂定又係政府每3年參考當年期土地現值、前次公告地價
    、地方財政需要、社會經濟狀況及民眾地價稅負擔能力等因
    素辦理評定，足認土地公告現值之上漲與地價稅負擔之增加
    攸關，且系爭土地自66年起土地公告現值劇烈成長，已如前
    述，則地價稅之負擔顯然亦隨之大幅增加，而此顯非43年間
    設定系爭地上權時所得預料，如仍維持由上訴人無償使用，
    對土地所有權人顯不公平。從而被上訴人主張依民法第835
    條之1第2項規定，請求法院酌定地租，自無不合。又查，本
    院審酌因年代久遠，兩造均無從提出系爭地上權設定時之地
    價稅單，亦無斯時之公告地價可供參酌，然依留存稅額資料
    時起，於85年間為8861.5元，迄至107年則已增加至4萬6335
    .69元，此有新北市政府稅捐稽徵處新店分處108年8月5日函
    文所檢送之地價稅課稅明細表，及原法院公務電話紀錄可考
    （原審訴字卷第453頁至480頁、481頁），於近12年間，即
    已增加約5倍之多；復參以系爭地上權設定範圍為系爭土地
    之全部（即面積664.16平方公尺）；系爭土地西側臨約2公
    尺寬無標線、僅容一車通行之○○路，土地上現有門牌號碼新
    北市○○區○○路000號混凝土、磚造1.5層房屋，及門牌號碼○○
    路OOO號混凝土或鐵皮造1.5層房屋、門牌號碼○○路OOO號之
    混凝土造2層樓房屋，均供作為住家使用，其餘土地則為空
    地或堆置物品；另系爭土地之西側鄰地現以鐵皮圍籬圍起，
    用途不明，另西北側及西南側、南側等鄰地則種植作物，附
    近有零星住家，無大型建築物等情， 亦有原審法院於108年
    5月21日履勘現場查明屬實，並製有勘驗筆錄、概略平面圖
    、照片可稽（原審訴字卷第273頁至276頁、279頁、281頁至
    288頁）。茲以系爭土地公告地價上漲幅度及地上權人利用
    土地等情狀，認系爭土地以按當年度申報地價年息5%作為年
    地租之計算標準，應屬適當。
  ㈢至上訴人雖另抗辯：被上訴人於104年5月20日前案審理時，
    已陳明不再請求系爭地上權存續期間之地租，顯已拋棄權利
    ，其提起本件訴訟有違誠信原則，為權利濫用云云。然觀諸
    被上訴人於前案訴訟多次變更或追加其聲明，有前案被上訴
    人所提書狀、前案歷審判決書、準備程序筆錄、言詞辯論筆
    錄可稽（原審訴字卷第109頁至173頁、361頁至378頁）；其
    中於103年11月7日二審程序，被上訴人追加、變更其請求為
    ：⒈先位聲明：①確認系爭地上權不存在；②上訴人應塗銷系
    爭地上權登記，及將土地上之建物拆除並返還所占用之基地
    。⒉第一備位聲明：①系爭地上權應予終止；②上訴人應塗銷
    系爭地上權登記。⒊第二備位聲明：酌定系爭地上權之存續
    期間及地租，此有民事變更訴之聲明暨上訴理由狀可參（原
    審訴字卷第133頁至155頁）；嗣於104年5月20日，上訴人再
    提出民事變更訴之聲明㈡狀，將其上開⒊第二備位聲明變更為
    ：酌定系爭地上權存續期間為3年，並敘明「不再請求定本
    件地上權存續期間之地租」等語（原審訴字卷第367頁至368
    頁）。惟經比對被上訴人所提104年5月20日民事變更訴之聲
    明㈡狀之聲明及理由，可知其記載「不再請求定本件地上權
    存續期間之地租」，應係在對應該書狀所載聲明已無關於酌
    定地上權地租，核屬表明程序上撤回酌定地租請求之舉，尚
    難認係在捨棄或拋棄關於系爭地上權存續期間地租之權利；
    且被上訴人於前案104年7月15日準備程序亦再當庭敘明「已
    經撤回這部分的請求」之旨，有該期日準備程序筆錄可考（
    原審訴字卷第369頁至371頁），前案二審判決亦無就此部分
    為任何審酌，自難認被上訴人於104年5月20日書狀所載，已
    構成捨棄或拋棄對系爭地上權存續期間地租之實體上權利。
    況民法第835條之1第2項請求法院酌定地租，係屬形成之訴
    ，並於法院判決確定始發生形成力，故於法院判決確定之前
    ，被上訴人就系爭土地並無地租權利存在，此與原有地租約
    定，權利人得拋棄租金請求之情形，自有不同。且被上訴人
    於本件訴訟亦係請求自本件起訴時起酌定地租，而無回溯請
    求，則其在前案雖曾撤回酌定地租之請求，亦難認已足使義
    務人正當信任其將來均不欲再行使請求法院酌定地租之權利
    。是上訴人前揭所辯，難認有理。
  ㈣末按形成判決固於判決確定時，始發生形成力，惟此係指形
    成力本身發生之時期而言，倘形成判決之內容係使其標的之
    法律關係溯及既往而發生、變更或消滅者，則於發生形成力
    之際，其所形成之法律效果即溯及既往發生。本件被上訴人
    訴請定系爭地上權存續期間及地租，性質上屬形成之訴，法
    院所定存續期間之起算日，非不得溯及既往發生效力，酌定
    地租之訴則僅得自請求酌定之意思表示時起算，不得溯及請
    求酌定該意思表示前之地租（最高法院104年度台上字第215
    7號、105年度台上字第875號判決意旨參照）。準此，被上
    訴人係於107年10月12日起訴請求酌定地租（原審調字卷7頁
    頁），依前說明，其請求酌定系爭地上權自107年10月12日
    起之年地租按土地申報地價年息5％計算，自應予准許。  
五、綜上所述，被上訴人依民法第835條之1第2 項規定，請求酌
    定系爭地上權地租，洵屬有據。原審酌定系爭土地自107年1
    0月12日起之年地租，應按土地申報地價年息5％計算，核屬
    適當。上訴人上訴論旨指摘原判決此部分不當，及被上訴人
    指摘原判決所定地租不足申報地價年息8％部分為不當，求予
    廢棄改判，均無理由，兩造之上訴及附帶上訴，均應駁回。
六、本件事證已臻明確，兩造其餘攻擊防禦方法及所提證據，經
    審酌，核與本件判決結果不生影響，爰不再逐一論列，附此
    敘明。
七、據上論結，本件上訴及附帶上訴均為無理由，依民事訴訟法
    第449條第1項、第85條第2項、第78條、第463條、第385條
    第1項前段，判決如主文。   
中    華    民    國   109    年    2     月    26    日
                    民事第十二庭  
                        審判長法  官  陳秀貞
                              法  官  林哲賢 
                              法  官  邱景芬
正本係照原本作成。
如不服本判決，應於收受送達後20日內向本院提出上訴書狀，其
未表明上訴理由者，應於提出上訴後20日內向本院補提理由書狀
（均須按他造當事人之人數附繕本）上訴時應提出委任律師或具
有律師資格之人之委任狀；委任有律師資格者，另應附具律師資
格證書及釋明委任人與受任人有民事訴訟法第466 條之1第1項但
書或第2 項（詳附註）所定關係之釋明文書影本。如委任律師提
起上訴者，應一併繳納上訴審裁判費。
中    華    民    國    109   年    2     月    26    日

                              書記官  陳泰寧
附註：
民事訴訟法第466條之1（第1項、第2項）：
對於第二審判決上訴，上訴人應委任律師為訴訟代理人。但上訴
人或其法定代理人具有律師資格者，不在此限。
上訴人之配偶、三親等內之血親、二親等內之姻親，或上訴人為
法人、中央或地方機關時，其所屬專任人員具有律師資格並經法
院認為適當者，亦得為第三審訴訟代理人。